臺灣臺北地方法院民事判決　　　　　　　93年度訴字第1294號
原　　　告　乙○○
訴訟代理人　陳淑真律師
被　　　告　丙○○
　　　　　　　　　　　　二號
訴訟代理人　張仁龍律師
上列當事人間分割共有物等事件，本院於民國94年2月16日言詞
辯論終結，判決如下：
    主  文
兩造共有坐落臺北市○○區○○段一小段1065地號、1066地號土
地及其上同段181建號（門牌號碼臺北市○○○路○段261之2號）
加強磚造三層建物應予變賣，所得價金按原告二分之一、被告二
分之一之應有部分比例分配。
原告其餘之訴駁回。
訴訟費用由被告負擔三分之一，餘由原告負擔。
原告假執行之聲請駁回。
    事實及理由
壹、原告起訴主張：緣坐落台北市○○區○○段1小段1065地號
    土地，及其上同段181建號（門牌號碼為台北市大安區○○
    ○路○段261之2號）建物（下稱系爭土地、建物）均為兩造
    所共有，其應有部分均各為2分之1。被告竟在未經共有人為
    任何使用收益協議，且未得原告同意下，獨自占用系爭建物
    之全部為使用收益。雖經原告委任律師發函要求被告出面協
    商處理系爭建物分割事宜，被告仍未予置理。嗣經原告聲請
    鈞院進行分割共有物調解事件，亦因被告不配合而無法成立
    ，為此請求將系爭土地及建物變價分割。又被告未徵得其他
    共有人同意，即逾越其得行使權利比例而就共有物全部為使
    用收益者，顯屬無法律上之原因而受有利益，並造成其他共
    有人權益之損害，自構成民法第179條之不當得利，依法應
    返還其利益等語。並聲明：（一）請准兩造共有之系爭土地
    、建物予以變賣，所得價金，按原告、被告應有部分各二分
    之一比例分配。（二）被告應給付原告新臺幣3,067,395 元
    ，及自起訴狀繕本送達翌日起至清償日止，按年息百分之五
    計算之利息。（三）第二聲明原告願供擔保，請准宣告假執
    行。
貳、被告則以：被告於收受原告之律師函後，即於92年3月20 日
    另以存證信函，告知原告願與之就共有物之分割妥為協議之
    旨，惟原告於收受該信函後，並無尋求被告協議之意，而逕
    自為調解之聲請，至於調解程序，係因兩造均有意循訴訟外
    協議方式處理系爭不動產事宜，乃未再繼續進行，原告指稱
    被告無誠意配合成立調解等，顯與事實不符。又兩造嗣於訴
    訟外繼續由雙方律師協議分割方式，並達成分割方式係「由
    被告將其2分之1持分移轉給原告，原告則支付23, 000,000
    元給被告」之協議內容，詎原告突爾反悔，片面不願履行協
    議，以致延誤分割事宜，本件兩造已協議分割方式如前述，
    原告至多僅能訴請被告履行分割協議，不能提起本件訴訟，
    訴請裁判分割。且系爭建物2、3樓依原使用執照所載並無獨
    立出入口，而須自室內相通，後雖自1樓門旁另搭建可直達2
    樓樓梯，惟並非依法變更，該通道之建築既不合法，則一旦
    原物分割，勢將影響彼此間之權利義務狀態。再者，系爭建
    物及其所座落之土地，係兩造父親於67年間購買，以買賣為
    原因登記在兩造名下，惟該房地之使用及處分均由兩造父母
    全權決定，兩造長期以來對父親之安排均無意見，被告並無
    不當得利可言等語，資為抗辯。並聲明：（一）請求駁回原
    告之訴及假執行之聲請。（二）如受不利判決，願供擔保請
    准宣告免為假執行。
參、兩造不爭執之事實：系爭土地、建物，為兩造所共有，其應
    有部分均各為2分之1。
肆、得心證之理由：原告請求變價分割系爭土地、建物，並請求
    被告給付占有共有物之不當得利，被告則以前揭情詞置辯，
    則本件應審究之爭點為一、兩造是否有分割之協議？二、如
    兩造無分割之協議，則本件之分割之方法為何？三、被告占
    有使用系爭建物是否有合法權源？茲分述如下：
一、原告主張系爭土地為兩造所共有，應有部分各二分之一，系
    爭土地並無不能分割之協議，惟兩造無法協議分割系爭土地
    等事實，業據提出土地登記謄本、調解不成立證明書為證（
    本院92年度北調字第112號）。被告雖辯稱兩造就系爭土地
    、建物已有分割協議，即由原告以23,000,000元之價格購買
    被告之持分等語，並提出甲○○律師之傳真信函一件為憑。
    惟查，證人即代理原告與被告協商分割之甲○○證稱：「（
    問：提示被證二傳真予證人。有何意見？）這是我傳給被告
    訴訟代理人張仁龍律師的。（問：傳真的原因？）一開始是
    經過調解程序。．．．調解不成立後，我與被告訴訟代理人
    張仁龍律師繼續處理洽談這件事，看是否可以用買賣方式處
    理。．．．九月中時，被告訴訟代理人張仁龍律師回答說被
    告丙○○同意出售他的持分，但要求二千三百萬元。有詢問
    過原告乙○○，經他同意，所以我才傳真給被告訴訟代理人
    張仁龍律師。但另外因為涉及增值稅的問題，被告丙○○他
    希望部分能用自用住宅稅率，才願意以這個價錢買賣。傳真
    主要是在洽談這件事。（原證六？律師函的內容？）這是我
    傳給原告乙○○的。．．之後被告訴訟代理人張仁龍律師才
    答覆說被告丙○○的太太同意用23,000,000元來出售被告丙
    ○○的持分。．．．。因為涉及過戶的問題。隔了一個禮拜
    後，原告乙○○認為有風險存在，如果一年以後在過戶，他
    必須承擔風險，他認為不妥，所以不願以買賣方式來處理，
    而希望以分割方式處理。他是考慮到如果有債權人來查封房
    屋的話，風險會很高。我就告訴被告訴訟代理人張仁龍律師
    說原告乙○○不同意。」等語核與兩造所提出之證物（被證
    二、原證六之傳真）內容相符，應屬可採。據此，兩造雖就
    由原告以23,000,000元之價格購買被告系爭土地、建物之持
    分之條件表示同意，但被告提出之一年後再過戶之條件則為
    原告拒絕。查不動產物權係以登記為物權變動之要件，故不
    動產過戶之時間係契約必要之點，兩造既就此契約必要之點
    未達成協議，即難謂分割之協議已經成立，被告辯稱已有分
    割協議云云，顯非可採。
二、按「各共有人得隨時請求分割共有物。但因物之使用目的不
    能分割或契約訂有不分割之期限者，不在此限。」、「共有
    物之分割，依共有人協議之方法行之。分割之方法，不能協
    議決定者，法院得因任何共有人之聲請，命為左列之分配：
    一以原物分配於各共有人。二變賣共有物，以價金分配於各
    共有人。以原物為分配時，如共有人中，有不能按其應有部
    分受分配者，得以金錢補償之。」民法第823條第1項、民法
    第824條分別定有明文。又以原物分割時，除應顧及數量上
    之均衡外，並須就各共有人應分得之範圍其地理位置、交通
    繁榮情形、經濟上之利用價值等是否相當為審酌。分割共有
    物究以原物分割或變價分割為適當，法院應斟酌當事人意願
    、共有物之使用情形、經濟效用及全體共有人之利益等情形
    而為適當之分割，不受共有人所主張分割方法之拘束。本件
    兩造就系爭土地、建物並無不能分割之協議，原告訴請就系
    爭土地、建物裁判分割，即無不合，應予准許。茲就分割方
    法審酌如下：
    查系爭土地坐落台北市○○區○○段1小段1065地號，其上
    建有同段181建號之加強磚造三層建物，則系爭土地與建物
    自應併同分割，始符合經濟效益。又被告抗辯系爭建物為三
    層建物，其中二、三層部分，依原使用執照並無獨立出入口
    ，而須自第一層室內相通，現有建於一層門旁二、三層通行
    之樓梯，係未經申請改建，有占用第一層之內空間等情，則
    有卷附台灣不動產鑑定有限公司之鑑定報告書所附照片及房
    屋複丈平面圖可憑。經本院以系爭建物現有情形向台北市大
    安地政事務所函查，該所亦認：「戶政事務所編列門牌號已
    有考慮各分割之建物是否有獨立出入口，以免造成部分建物
    權利人無法出入之情形；本案之二、三樓是否有獨立出入口
    ，請一併考慮，以免造成判決後建物所有權人無出入口，延
    伸糾紛再次興訟。」等語，有該所94年1月12日北市大地二
    字第09430030800號函可憑，依系爭建物三層樓僅編訂羅斯
    福路3段261之2號一門牌以觀，並參酌前述建物複丈成果圖
    並無樓梯之設立等情，可以確認系爭建物二、三層並無獨立
    出入口。準此，以系爭建物原物分割，即以第一層分歸一共
    有人，其餘二、三層分歸他共有人之方式分割，設如繼受取
    得第一層之他人提出拆除樓梯之主張，則不免另生糾紛，於
    兩造均屬不利（出賣人須負瑕疵擔保責任），故不宜以原物
    分割。被告雖另表示，如分得第一層建物時，則同意原告依
    現狀使用云云，惟此項同意，是否能及於嗣後取得之他人，
    不無疑義，如發生爭執，亦難以解決。故本院認系爭土地、
    建物之分割，應以變賣後將價分配兩造之方式為宜。
三、按民法第818條所定各共有人按其應有部分，對於共有物之
    全部有使用收益權，係指各共有人得就共有物全部，於無害
    他共有人之權利限度內，可按其應有部分行使用益權而言。
    共有人如逾越其應有部分之範圍使用收益時，即係超越其權
    利範圍而為使用收益，其所受超過部分之利益，屬於不當得
    利。惟民法第820條第1項另規定：「共有物，除契約另有訂
    定外，由共有人共同管理之。」故如經共有人全體同意，由
    共有人其中之一人單獨使用共有物，屬於有權使用，其因此
    所受之利益有合法權源，並無不當得利可言。被告抗辯系爭
    土地、建物係兩造之父親於67年間購買，以買賣為原因登記
    於兩造名下，購買時原告僅21歲尚在學，被告僅29歲，使用
    及處分權均由兩造父母全權作主，以及兩造之妹亦曾住於系
    爭建物至出嫁後始搬離，74年底前系爭房屋一樓一直由兩造
    之母出租他人收取租金等語。核與系爭土地、建物謄本所載
    之登記日期、原因相符，且原告就被告前述抗辯情形亦僅稱
    ：「蓋系爭房屋由兩造之父親安排由被告使用，原告自始即
    表不同意，只因礙於父親在世，故原告並未積極主張權利而
    已。」就其他部分則未為爭執，是被告抗辯系爭土地、建物
    由兩造之父親購買以及過去使用狀況之事實，即為可採。系
    爭土地、房屋既由兩造之父親出資購買，則由其指定如何使
    用收益，符合社會常情，且依系爭建物過去使用之狀況，亦
    可以確認系爭土地、建物之使用管理，兩造均同意由其父親
    決定。原告既自承兩造之父親安排系爭建物由被告使用等語
    ，足見被告占有使用系爭建物，係基於有兩造父親之指定，
    合於前述共有物之管理方法，屬於有權占有，被告因此受有
    之利益，並非不當得利。原告主張被告未經協議即占有系爭
    土地、建物之全部云云，即非可採，自不得請求被告返還所
    得利益。
四、綜上所述，原告請求裁判分割兩造共有之系爭土地、建物為
    有理由，應准為原物分割，至其分割方法則應以變價分割之
    方式為宜，即變賣系爭土地、建物所得價金，按原告二分之
    一、被告二分之一之應有部分比例分配。至原告依不當得利
    之法律關係，請求被告給付原告3,067,395元及自起訴狀繕
    本送達翌日起至清償日止，按年息百分之五計算之利息部分
    ，則因被告之占有使用系爭土地、建物有正當權源已如前所
    述，其請求非有理由，應予駁回。原告不當得利部分之訴訟
    既經駁回，該部分假執行之請求亦失所附麗，應併予駁回。
五、本件事證已臻明確，兩造其餘攻擊防禦方法及提出之之證據
    ，於判決之結果均無影響，爰不一一論述，併此敘明。
伍、訴訟費用負擔之依據：民事訴訟法第79條、第80條之1。
中　　華　　民　　國　　94　　年　　2 　　月　　23　　日
                  民事第五庭    法　官　張松鈞
以上正本係照原本作成
如對本判決上訴，須於判決送達後20日內向本院提出上訴狀
中　　華　　民　　國　　94　　年　　2 　　月　　23　　日
                    　　　　　　書記官　黃媚鵑
